臺灣高等法院高雄分院刑事判決　　　94年度上更(二)字第77號
上　訴　人　臺灣屏東地方法院檢察署檢察官
上　訴　人
即　被　告　乙○○
選任辯護人　楊水柱律師
上列上訴人因被告傷害致死案件，不服臺灣屏東地方法院87年度
訴字第2 號，中華民國87年11月13日第一審判決（起訴案號：臺
灣屏東地方法院檢察署86年度偵續字第39號）提起上訴，判決後
，經最高法院第2 次發回更審，本院判決如下：
    主  文
原判決撤銷。
乙○○無罪。
    理  由
一、公訴意旨略以：被告乙○○（起訴書誤載為林秋煙，下稱被
    告）於民國85年2 月18日上午2 時許，路經屏東縣枋山鄉加
    祿村99號吳金秀所經營之飲食店，為當時在該處與8 、9 人
    吃宵夜、飲酒之被害人吳杉寶看見，吳杉寶即順口叫一聲「
    林仔水源」，被告認為吳杉寶在輕蔑伊，乃破口大罵，並衝
    向吳杉寶，對吳杉寶拳打腳踢，而將吳杉寶打倒在地後，再
    用腳踹腹部，嗣經他人勸解後始罷手，吳杉寶受傷回家後，
    至同日中午時，為家人發現躺在床上已呈昏迷狀態，經送醫
    後，於同日18時許，終因急性出血性胰臟炎，導致休克死亡
    。因認被告涉有刑法第277 條第2 項前段之傷害致死罪嫌云
    云。
二、按被告未經審判證明有罪確定前，推定其為無罪。犯罪事實
    應依證據認定之，無證據不得認定犯罪事實；不能證明被告
    犯罪者，應諭知無罪之判決，刑事訴訟法第154條、第301條
    第1項分別定有明文。又所謂認定犯罪事實之證據，係指足
    以認定被告確有犯罪行為之積極證據而言，如未發現相當證
    據，或證據不足以證明，自不能以推測或擬制之方法，以為
    裁判基礎。又認定不利於被告之事實，需依積極證據，茍積
    極證據不足為不利於被告事實之認定時，即應為有利於被告
    之認定，更不必有何有利之證據。次按，刑事訴訟上證明之
    資料，無論其為直接證據或間接證據，均須達於通常一般人
    均不致於有所懷疑，而得確信其為真實之程度，始得據為有
    罪之認定，若其關於被告是否犯罪之證明未能達此程度，而
    有合理性懷疑之存在，致使無從形成有罪之確信，根據「罪
    證有疑，利於被告」之證據法則，即不得遽為不利被告之認
    定，其以情況證據（即間接證據）斷罪時，尤須基於該證據
    在直接關係上所可證明之他項情況事實，本乎推理作用足以
    確證被告有罪，方為合法，不得徒憑主觀上之推想，將一般
    經驗上有利被告之其他合理情況逕予排除，此觀諸最高法院
    76年度台上字第4986號、32年度上字67號判例意旨自明。
三、本件公訴人認被告涉犯傷害致死罪嫌，無非係以證人林德政
    、吳進清、吳金秀及陳德山之證述，及被害人吳杉寶確因急
    性出血性胰臟炎死亡，業經檢察官率法醫相驗明確，並解剖
    被害人屍體送請台灣高等法院法醫中心鑑定屬實，製有勘驗
    筆錄、驗斷書、相驗屍體證明書籍法醫中心鑑定書可憑，而
    經檢察官再向法醫中心函查結果，被害人之急性胰臟炎及出
    血，係新進產生之病理變化，於外力重擊、拳擊、腳踢或跌
    倒，若對上腹部有頓力傷害時，均可導致出血性胰臟炎，有
    法醫中心復函可按等為其主要論據。
四、訊據上訴人即被告堅詞否認有上開犯行，辯稱：當天吳杉寶
    用不敬的方式叫伊偏名，伊覺得遭其侮辱，因此向吳杉寶說
    不要這樣叫伊，吳杉寶回以這樣叫不可以嗎，因此2人發生
    拉扯，但伊並未與吳杉寶打架，也未用腳踢被害人胸、腹部
    ，吳杉寶離去時身體並未受傷，當天早上，還看見吳杉寶在
    貼春聯，吳杉寶突然死亡與伊無關等語。
五、經查：
（一）本件死者吳杉寶生前於85年2 月18日上午2 時許，在枋山
      鄉加祿村99號吳金秀所經營之飲食店喝酒，因細故與被告
      衝突，嗣經他人勸解後始罷手，吳杉寶回家後，至同日中
      午時，為吳杉寶之兄甲○○發現躺在床上已呈昏迷狀態，
      經送醫後，於同日18時許，終因急性出血性胰臟炎，導致
      休克死亡等情，為證人即死者之兄甲○○於85年2 月18日
      警訊中陳明，而檢察官於次（19）日率法醫相驗死者吳杉
      寶屍體，其頭頸部、胸腹部、背腰臀部、四肢部均無外傷
      ，有當日驗斷書及相片可按（見相驗卷第7 、8 、11至15
      頁），證人甲○○於同日檢察官訊問中表示，曾聽人說死
      者生前有與人衝突，詳情不知，希望查出死者死因等語；
      檢察官乃率法醫師於85年2 月23日對死者吳杉寶屍體解剖
      檢驗，並送台灣高等法院檢察署法醫中心鑑定結果：「外
      表觀察：死者吳杉寶為42歲之中國男性，身高150 分，體
      格及營養發育不好，呈矮小消瘦狀。」「外傷觀察：無外
      傷」「（內臟之觀察）胰臟：胰臟重80公克，呈黃棕色，
      有明顯出血及脂肪變性，為急性新鮮出血，切面發現胰臟
      的實質部有出血」「（顯微鏡觀察結果）胰臟：為急性出
      血性胰臟炎併有明顯胰臟出血、壞死及旁邊脂肪組織的壞
      死。」「病理檢查結果：急性出血性胰臟炎併有明顯胰臟
      出血、壞死及旁邊脂肪組織的壞死、肥厚性心肌病變、兩
      肺均呈明顯水腫併有局部出血、兩肺瀰漫性纖維性粘連、
      肝、脾萎縮、左、右兩心室間底部有一處凹陷性外觀異常
      、慢性扁桃腺炎、咽喉有局部出血」「對死者死因之看法
      ：死者吳杉寶死因為急性出血性胰臟炎，導致休克死亡，
      其死亡方式為自然死（病死）」等情，有勘驗筆錄、解剖
      筆錄、臺灣高等法院檢察署法醫中心85年4 月25日85高檢
      醫鑑字第141 號鑑定書、相驗屍體證明書等在卷可稽，檢
      察官於85年5 月3 日訊問死者之兄甲○○對法醫中心鑑定
      書內容有何意見，證人甲○○明確表示沒有意見，沒有他
      殺之嫌等語（見相驗卷第42頁），經檢察官於85年5 月3
      日以查無他殺原因簽結，嗣死者之母吳陳銀花於85年6 月
      10日具狀控告被告傷害致死（85年度偵字第3786號），經
      檢察官以被告傷害致死罪嫌不足於85年7 月22日對被告不
      起訴處分，告訴人依法再議，案經發回原審檢察署另行分
      案偵辦（85年度偵續字第53號），經檢察官又以被告傷害
      致死罪嫌不足於85年12月30日不起訴處分，告訴人再行再
      議，經依法發回，原審檢察署另行分案（86年偵續字第39
      號），檢察官始於86年11月28日以前開起訴論據將被告提
      起公訴等情，有各該偵查卷宗可按。
（二）本件死者吳杉寶死亡後，檢察官於次（19）日率法醫相驗
      死者吳杉寶屍體，其頭頸部、胸腹部、背腰臀部、四肢部
      均無外傷，有當日驗斷書及相片可按（見相驗卷第7 、8
      、11至15頁），又檢察官率法醫師於85年2 月23日對死者
      吳杉寶屍體解剖檢驗，並送台灣高等法院檢察署法醫中心
      鑑定結果：「對死者死因之看法：死者吳杉寶死因為急性
      出血性胰臟炎，導致休克死亡，其死亡方式為自然死（病
      死）」等情，有勘驗筆錄、解剖筆錄、臺灣高等法院檢察
      署法醫中心85年4 月25日85高檢醫鑑字第141 號鑑定書、
      相驗屍體證明書等在卷可稽，足認檢察官所舉之上開勘驗
      筆錄、驗斷書、相驗屍體證明書及法醫中心鑑定報告，僅
      足以作為認定死者吳杉寶確因急性出血性胰臟炎導致休克
      自然死亡（病死），均不足以作為被告有於死者生前毆打
      死者身體，導致引發胰臟受傷出血之依據。
（三）查造成急性出血性胰臟炎的原因有：酒精中毒、膽結石、
      感染、藥物、血脂過高症、腫瘤、特異體質、毒蠍咬及外
      傷等；本件死者急性出血性胰臟炎為2 日內的組織病理學
      表現，因此，有可能為死亡前15小時遭人毆打後所致，但
      必須先排除其他相關可能因素後才可以確定，一般常見的
      急性出血性胰臟炎多為喝酒過量所致，固有臺灣高等法院
      檢察署85年10月17日檢仁醫字第11185 號函附卷可稽（見
      偵續53號卷第19頁），然台灣高檢署該函係回覆原審檢察
      署函詢「本件死者於死亡前15小時遭人毆打，有無可能造
      成急性出血性胰臟炎之原因或其助力」所為之答覆，且該
      函已明確答覆必須先排除其他相關可能因素即喝酒過量、
      酒精中毒、膽結石、感染、藥物、血脂過高症、腫瘤、特
      異體質、毒蠍咬等後才可以確定，並無確定本件死者急性
      出血性胰臟炎係生前有遭他人毆打所致。而死者經解剖後
      送驗胃內容物，經法務部調查局檢驗結果，胃內容物含酒
      精成分0.368 ％（W ＼V）， 有該局檢驗通知單足稽，足
      認死者生前有喝酒已明，又鑑定證人吳木榮於本院前審審
      理中結證稱：「（問：肉眼觀察結果之內臟之觀察項中，
      關於胰臟部分「有明顯出血及脂肪變性為急性新鮮出血，
      切面發現胰臟的實質部有出血」成因為何？）答：一般來
      講，如果是臟器本身出血的話，我們的考慮是胰臟本身的
      病變，如果在胰臟的周邊出血，我們會考慮是外力造成的
      ，：：；（問：本件是胰臟本身出血或是胰臟周邊出血？
      ）答：我的觀察是胰臟本身出血，胰臟的上面有一層白色
      的脂肪壞死，並混雜深棕色的出血，本件我們會考慮是胰
      臟本身的出血；（問：顯微鏡觀察結果，關於胰臟部分「
      為急性出血性胰臟炎，併有明顯胰臟出血壞死及旁邊脂肪
      組織的壞死」其成因為何？答：百分之90與喝酒有關，其
      他為外力造成；（問：如果遭受鈍器外力所傷，是否會造
      成胰臟出血，是否會造成本件的胰臟性出血？）答：會的
      ，因為出血性胰臟炎也可能因外力所造成，本件沒有明顯
      的證據證明是外力所造成的。急性出血性胰臟炎在法醫學
      上必須判定是本身病變或外傷所引起，因為外傷所引起的
      急性出血性胰臟炎屬於少數，因此必須要確定傷害引起這
      樣的出血，傷害判定的原則是：1.腹部體表有鈍力性傷害
      ，如皮下出血，2.體表無傷害，但解剖時發現腹腔內臟器
      或軟的組織有出血或傷害。本件死者都未發現有類似的傷
      害，因此本件無明顯的證據證明是外力所造成，我們都是
      經過顯微鏡的觀察，本件我們鑑定是自然死亡，並非遭外
      力所造成，本件死者係因喝酒造成急性出血性胰臟炎，他
      是自然死亡非外力所造成的；（問：高檢署85年檢仁字第
      11185號函有何意見？）答：這份函是我寫的。本函有說
      明必須排除其他相關可能因素，其他可能因素，包括酒精
      中毒、膽結石、感染、藥物、血脂過高、腫瘤、特異體質
      等，如果這些相關因素都排除掉以後，而死者生前確實曾
      經有遭人毆打，體表及體內都沒有傷，這時才能確定外力
      所為，這種情形的機率是相當的少；（問：喝酒為何會引
      起急性出血性胰臟炎？）答：酒精會傷害胰臟的細胞，造
      成胰臟細胞的水腫、壞死。因為胰臟細胞會分泌很多的分
      解性酵素，造成血管的破裂而出血，或脂肪性組織的壞死
      皂化，因而導致急性出血性胰臟炎，若不經過治療的話，
      病人常在1、2天之內死亡；（問：根據你的解剖，是否有
      發現酒精中毒的現象？）答：我們有抽血及取胃內食物檢
      驗，急性酒精中毒沒有，慢性酒精中毒是有；（問：本件
      是否可百分之百確定是酒精中毒？）答：本件我不認為有
      足夠的證據是外力所造成的。」等語（參本院上更一卷第
      82至85頁），足徵本件死者急性出血性胰臟炎係自然死亡
      ，並非遭外力傷害所造成，則臺灣高等法院檢察署85年10
      月17日檢仁醫字第11185號函，及載明「死者之胰臟並未
      發現有陳舊的病變，其急性胰臟發炎及出血均為新近產生
      的病理變化，而外力重擊、拳擊、腳踢或是跌倒時，若對
      上腹部有頓力傷害時，均可導致急性出血性胰臟炎」之臺
      灣高等法院檢察署86年4月29日檢仁醫字第4037號函，均
      不足以作為認定不利被告之依據。
（四）本院審理中，為求對該案情更加明確，又再請鑑定證人吳
      木榮前來說明，據其於本院審理中結證稱：「（問：之前
      有陳述本件鑑定是自然死亡並未遭外力造成而死亡，但臺
      灣高等法院檢察署法醫中心（85）高檢醫鑑字第141 號鑑
      定書記載造成出血性胰臟炎由酒精中毒、感染、血脂肪過
      高、腫瘤等記載，是否實在？）是的。」，「（被害人出
      血性胰臟炎是否有可能遭外力所致？）急性出血性胰臟炎
      有很多原因，外力也是考量的原因，但是作證的時候我認
      為外力的產生情形是非常小的，大部分都是本身身體自然
      的原因所造成，但是如果是外力的話，必須要確定有外力
      傷害的事實，才可能說有外傷所造成。」，「（本件被害
      人是在83年間遭被告毆打，已經有證人證明有發生打架的
      事情，在此情形下被害人有被踹到腹部的話而在15小時內
      死亡其原因可能為何？）如果是15小時死亡，必須是腹部
      大量出血的情形才會在15小時內死亡。」，「（檢察官問
      證人腹部大量出血才有可能在15小時內死亡，如果被害人
      在解剖的時候腹部表皮是否會發現紅腫？）一般外力以手
      或腳毆打腹部的話，如果有傷的話，解剖的時候都會看的
      出來。如果用手或腳踹腹部造成出胰臟出血的話，必須要
      很大的力量，因為胰臟是在身體的胃的後面，如果用手造
      成胰臟出血的話，其他的部分肚皮下面大網膜，胃部、小
      網膜及皮肉組織這些部分都應該有紅腫受傷而且出血的情
      形發生。表示力量穿透這些部分打到胰臟。」，「（本案
      相關證人有證述被害人與被告發生打鬥的情形，本案是否
      可以加以確定被害人死亡原因是被害人自己身體的自然原
      因而非外力所致？）法醫並不能百分之百確定，但是我們
      是依照專業鑑定，本案被害人出血性胰臟炎是外力所造成
      的情形比較小。被害人有可能被打，但是沒有傷到這麼深
      的部位，因為解剖的時候並沒有發現胰臟周圍有其他軟組
      織出血性的傷害，所以不能確定是因為遭到傷害而造成出
      血性胰臟炎。無法確定傷害與死亡間有直接的因果關係。
      被告有可能只是打到被害人其他的部位。」，「（解剖的
      時候是否有看到被害人腹部兩側有瘀血的情形？）沒有發
      現這情形。」；「（本件被害人胰臟前面腹部皮下組織等
      部位是否有出血或是紅腫的情形？）沒有看到這情形，且
      依據卷附相驗照片顯示並沒有看到腹部出血到這情形，腹
      部組織很好。」，「（被害人的死因是出血性胰臟炎，是
      否是外力所造成的或是本身身體自己的病變所死亡？）應
      該是本身自己本身病變所造成的。」（見本院94年7 月7
      日審理筆錄），依上開鑑定證人吳木榮之證言，足認本件
      並無確切之證據足以證明吳杉寶係因被告乙○○之毆打，
      而導致引發急性出血性胰臟炎死亡。
（五）至被告於前開時地與死者吳杉寶發生爭吵1節，已據證人
      即在場之林德政（死者吳杉寶之外甥）、吳金秀（小吃店
      老闆）、吳進清（死者吳杉寶之堂兄）、陳德山、林慶章
      、鄭清和、吳進添等人分別於偵審中證述在卷，而被告毆
      打吳杉寶之情，亦據證人吳金秀、吳進清、林德政、陳德
      山於偵查中證述甚明，且證人吳進清、林德政、陳德山等
      人又指證當時死者吳杉寶遭被告毆打後，曾跌坐於地上，
      再參以證人林德政到庭結證稱：「他們在拉拉扯扯，我們
      過去勸架，我有看到乙○○踢吳杉寶胸口，然後被拉開，
      我只看到被踢到1腳，拉開雙方後，就各自回去‧‧‧。
      」（見85年度偵字第3786號偵查卷第10頁）、「‧‧‧死
      者與被告發生爭吵，被告就踹死者上腹部，死者即跌倒在
      地，死者站起來，2人又打起來，我即勸架，後來我帶死
      者先回去‧‧‧‧」（見85 年度偵續字第53號偵查卷第
      26頁）等語，及證人吳進清證稱：「‧‧‧2人（指被告
      與吳杉寶）即打起來，死者腹部被踢倒在地，後來死者從
      地上起來，2人又推來推去，我即過去勸架。」、「（死
      者）先被打倒，再被用腳踹1下。」等語（均見85年度偵
      續字第53號偵查卷第25頁），足認被告與死者吳杉寶發生
      爭吵後，不僅動手毆打死者吳杉寶，且有以腳踢死者胸、
      腹部。而前開證人林德政就死者吳杉寶為被告所踢之部位
      前後證述不同（1為胸部、1為上腹部），然人之胸部與上
      腹部相鄰，且被告係成年男子，其1腳踢下，不盡然全在
      胸部或上腹部，兼以當時現場勢必因該打架事件而甚為紊
      亂，是證人林德政所述尚非重大瑕疵，被告辯稱證人林德
      政所證係附和之詞，尚非可採信。另證人吳進清雖先證稱
      ：「有看到他們吵架，吳杉寶一進去就與乙○○吵架，後
      來有看到他們推來推去，我沒有看到乙○○如何打吳杉寶
      ，只看到吳杉寶倒地後爬起來又與他吵，吵到外面去。」
      （見85年度偵字第3786號偵查卷第15頁背面），然從其前
      後證述大致相符，而其既均證稱有看到被告與死者2 人推
      來推去及死者倒地等情事，自應可得看見被告如何毆打死
      者，況其前後證述期間非久，尚非難以記憶，故其證言自
      以於續行偵查中所述為真實。又被告雖以證人吳進清、吳
      進添既未與被告同1 桌，且證人吳進添亦證稱其未看見被
      告與吳杉寶打架，而認證人吳進清亦不可能看見該2 人打
      架情形云云，然渠等所處地點既然只是1 間小吃店，無論
      坐於店內或外，週遭有何動靜自非難以瞭解，但是否願加
      以瞭解，則視個人而定，自不得以同桌之證人吳進添未加
      置理前揭情事，即認證人吳進清所證非實，故被告此部分
      所辯，亦非足採。此外證人林德山與吳進清就死者是被被
      告踢倒或倒地後再為被告所踢所述雖有不符，然以當時情
      況紊亂，衡係觀察記憶或敘述誤差所致，渠等之證詞尚不
      因此而認有無效之瑕疵。足認死者吳杉寶確有遭被告毆打
      及踢倒在地無疑，固堪認定。惟另依告訴人所聲請之證人
      吳進添於85年7 月5 日偵查中亦證述：「（問：今年除夕
      前一晚有無與吳杉寶、乙○○在小吃店吃東西）答：有，
      我們不同桌；（問：你有無看到他們吵架、打架？）答：
      ：：他們坐在裡面那1 桌，沒看到他們打架，只看到他們
      吵架；（問：你當時有無看到吳杉寶受傷？）答：沒有，
      吵完後吳杉寶自己走回去，吳杉寶是被林德政載走」等語
      （參85年度偵字第3786號偵查卷第16頁），以及告訴人所
      聲請之證人陳德山於85年6 月25日偵查中證稱：「（問：
      85 年2月17日晚上你與吳杉寶有無一起吃東西？）答：有
      的，大約凌晨2 點，是17日晚上開始吃到18日凌晨，當時
      有1 0 個左右，都是同村的，在加祿村99號吳金秀所開的
      店，乙○○也一起吃，當時有2 桌，乙○○與吳杉寶是同
      1 桌，而我在另外1 桌；．．．．吳杉寶後來先離開，我
      較晚回家，他是走著回去，並沒有看到他有受傷。」等語
      （參85年度偵字第3786號偵查卷第9 頁反面）以觀，以及
      吳杉寶經檢察官督同法醫師相驗，並解剖鑑定後，其鑑定
      經過認為「外傷之觀察：無外傷」，此有台灣高等法院檢
      察署法醫中心鑑定書85高檢醫鑑字第141 號鑑定書1 份附
      卷足憑（參85年相字第25號相驗卷第33頁），且腹腔內臟
      器或軟的組織亦無出血或傷害等內傷存在，此亦經鑑定人
      吳木榮於本院前審及本院審理時到庭結證屬實，並有相驗
      及解剖相片29張在卷可資佐憑，亦足認吳杉寶於事後仍走
      動自如，並未受有何傷害。是本件縱有如前述被毆打及踢
      倒在地之情形，仍無確切之證據足以證明吳杉寶確有受傷
      ，以及其係因被告乙○○之毆打，而引發急性出血性胰臟
      炎死亡之結果。
（六）綜上所述，公訴人所提出之證據，尚無法讓本院確信被告
      有傷害致死罪行。此外復查無其他確切之證據，足證被告
      有傷害致死之犯行，被告犯罪尚屬不能證明。
六、原審疏未詳查，遽為被告有罪之判決，顯有未洽，檢察官上
    訴意旨，認為量刑過輕，指摘原判決不當，為無理由，被告
    乙○○上訴意旨否認犯罪，指摘原判決不當，為有理由，自
    應由本院將原判決予以撤銷，另就被告為無罪之判決。
據上論斷，應依刑事訴訟法第369 條第1 項前段、第364 條、第
301條第1項，判決如主文。
本案經檢察官張金塗到庭執行職務
中    華    民    國    94    年    7     月     14   日
                  刑事第九庭      審判長法官  張明松
                                        法官  郭玫利
                                        法官  任森銓
以上正本證明與原本無異。
檢察官如不服本判決應於收受本判決後10日內向本院提出上訴書
狀，其未敘述上訴理由者，並得於提起上訴後10日內向本院補提
理由書狀（均須按他造當事人之人數附繕本）「切勿逕送上級法
院」。
中　　華　　民　　國　　94　　年　　7 　　月　　14　　日
　　　　　　　　　　　　　　　　　　　書記官  蘇恒仁
